臺灣高等法院民事判決　　　　　　　　95年度建上易字第30號
上　訴　人　新貿營造有限公司
法定代理人　丙○○
訴訟代理人　劉昌崙律師
複代理人　　詹璧如律師
訴訟代理人　陳郁仁律師
複代理人　　馬惠怡律師
　　　　　　陳麗真律師
訴訟代理人　羅瑞洋律師
　　　　　　林聖彬律師
被上訴人　　台北市市場管理處
法定代理人　乙○○
訴訟代理人　蔡正廷律師
複代理人　　林正疆律師
上列當事人間給付工程款等事件，上訴人對於中華民國95年6月
12日臺灣臺北地方法院94年度建字第294號第一審判決提起上訴
，本院於96年8月15日言詞辯論終結，判決如下：
    主  文
原判決關於駁回上訴人後開第2項之訴及其假執行之聲請，暨該
訴訟費用部分均廢棄。
被上訴人應給付上訴人新台幣陸拾肆萬參仟壹佰零肆元及自民國
九十四年九月十五日起至清償日止按年息百分之五計算之利息，
其餘上訴駁回。
廢棄改判部分第一、二審訴訟費用，由被上訴人負擔。駁回上訴
部分第二審訴訟費用由上訴人負擔。
    事實及理由
一、上訴人主張：上訴人承攬被上訴人發包之「台北市環南市場
    改建工程附屬工程─堤外停車場增建及堤防疏散門擴建工程
    」，於民國92年11月3日開工，原應於開工日起120日曆天完
    工。惟施工期間發生鋼筋短缺、砂石及預拌混凝土缺貨斷料
    情事，應不計工期80天。另因被上訴人植草磚設計不當，致
    工程延誤5個月，此部分亦應不計工期。而被上訴人對於上
    訴人前開不計工期之申請，曾送請台北市工務局養護工程處
    ，經准予展延工期至93年6月15日，故上訴人未逾期完工。
    詎被上訴人竟以上訴人逾期28天為由，扣罰工程款新台幣（
    下同）62萬4708元，顯有不當，應予返還。又系爭工程合約
    項目A-11、A-12、B-2等編列數量明顯不足；且原設計並無
    洩水孔，被上訴人要求上訴人每隔2.5公尺設置2支3吋PVC管
    洩水孔，共增加355支，是A-11、A-12、B-2及洩水孔之追加
    工程款為46萬9558元。爰訴請被上訴人應返還不當之罰款62
    萬4708元、追加工程款47萬4051元，共計109萬4266元及法
    定遲延利息。原審為上訴人全部敗訴之判決，上訴人不服提
    起上訴，其上訴聲明為：(1)原判決廢棄。(2)被上訴人應給付
    上訴人109萬4266元及自起訴狀繕本送達翌日起至清償日止
    按年息5%計算之利息。
二、被上訴人則以：依系爭工程合約規定，本件工程完工期限應
    為93年4月26日，上訴人實際完工日期為93年6月16日，扣除
    免計工期日後逾期52日，再從寬扣減逾期後例假日部分計算
    ，上訴人計逾期28日，被上訴人自得依約扣減工程款62萬
    4708元。前開工程逾期係因上訴人管理不當、遲延採購及與
    其協力廠商間履約爭議所致，且被上訴人未曾展延工期至93
    年6月15日。再者，系爭工程屬總價承攬，上訴人本不得要
    求追加工程款；其主張系爭工程A-11、A-12、B-2工程編列
    數量明顯不符，亦不實在。其中A-11部分現場餘土已足供回
    填所需；A-12部分上訴人進場之級配料雖不符合契約規範，
    但因上訴人同意加強其他必要措施，被上訴人方同意上訴人
    以砂石級配取代碎石級配，並仍保留碎石級配之工程款予上
    訴人；B-2部分之放樣工程業經建築師將之編冷零星工料等
    項目內，上訴人自不得重複請求。至增加洩水孔部分，係上
    訴人承諾被上訴人之替代方案，豈可嗣後要求該工程款之給
    付。退步言，倘上訴人請求追加工程款有理由，被上訴人仍
    得就其逾期罰款依民法第334條第1項規定主張抵銷等語，資
    為抗辯。其答辯聲明：上訴駁回。
三、查上訴人於92年間承攬被上訴人發包之「台北市環南市場改
    建工程附屬工程－堤外停車場增建及堤防疏散門擴建工程」
    ，雙方並簽訂編號92市秘字第C16號工程合約，約定自開工
    日起120日曆天完工，原訂應竣工日期為93年4月27日，惟上
    訴人實際竣工日期為93年6月16日，經被上訴人委託設計及
    監造啟達聯合建築師事務所審查計算認定上訴人逾期完工日
    數為28日，被上訴人並據此扣罰工程款62萬4708元。此為二
    造所不爭執，並有工程合約、被上訴人94年7月27日北市市
    三字第09431116300號函、工程竣工報核表可稽（見原審卷
    第8至37、69頁）
四、上訴人主張系爭工程於施工期間發生鋼筋短缺、砂石、預拌
    混凝土缺貨斷料，應不計工期80天；又因被上訴人植草磚設
    計不當，應不計工期5月。而被上訴人對上開不計工期之申
    請，曾同意展延至93年6月15日，是上訴人並無逾期完工情
    事等語。被上訴人則否認曾同意展延工期，並辯稱前開不計
    工期事由皆可歸責於上訴人云云。經查：
(一)系爭工程合約第11條第1項約定：「工程遇障礙因素或變更設
  計致無法全面施工，乙方得提出相關檢討資料，依『台北市政
  府所屬各機關興辦工程因障礙因素無法全面施工展延工程審核
  注意事項』之規定，向甲方申請展延工期。」第2項約定：「
  依契約應由甲方供給之機具、材料因故未能及時供給時，乙方
  得向甲方申請展延工期。」第3項約定；「天然災害或不可抗
  力因素，或非可歸責於乙方因素而無法施工或增加工程之情形
  ，乙方得提出相關資料，向甲方申請展延工期。」（見原審卷
  第14頁）
(二)查上訴人於93年1月9日系爭工程第二次工程會議中即提出市場
  上砂石材料缺，導致預拌混凝土材料無法正常供給，造成工程
  進度落後，該次會議結論並肯認市面上砂石缺乏問題非可歸責
  上訴人。而系爭工程93年4月16日第4次工程會議結論，亦認天
  氣及營建材料供需失衡為工程進度落後之部分原因，並請上訴
  人就工期檢討部分彙整資料，送請啟達聯合建築師事務所審查
  。嗣上訴人於93年4月27日發函予啟達聯合建築師事務所請其
  轉呈主管機關同意系爭工程展延至93年6月15日。因系爭工程
  地點位於台北市政府工務局養護工程處（下稱台北市養工處）
  主管之行水區，施工作業皆須經該處許可，方得為之，故被上
  訴人先於93年5月6日函請台北市養工處准予展延施工期程至93
  年6月15日，迨獲該處同意備查後，被上訴人即於93年5月27日
  函知啟達聯合建築師事務所，該函並說明「請貴所嚴格督促承
  商，防汛期間施工應確依本工程防汛緊急應變計畫書辦理；另
  本工程已逾完工期限，請貴所督導承商務需於旨揭申請展延內
  完工，若因故再延誤，本處將另依採購法相關罰責規定追究承
  商責任。」。啟達聯合建築師事務所即於93年6月7日發函予上
  訴人，告知「依貴公司申請之施工期限為至93年6月15日止，
  請務必掌握施工期限並依貴公司捷報之疏散門水密測試時程（
  93年6月14日）完成測試，如再延誤，則將建請業主依相關規
  定辦理。」有93年1月9日第2次工程會議紀錄、93年4月16日第
  4次工程會議紀錄、上訴人93年4月27日930427-1號函、被上訴
  人93年5月27日北市市三字第09330920900號函、啟達聯合建築
  師事務所93年6月7日93啟聯890203-084號函可證（見本院卷二
  第70至72頁、原審卷第120、121、116、117、44至46頁）。由
  上開函文一再要求上訴人須於展延期限93年6月15日前完工，
  否則將依法究責，但卻完全未提及原違約逾期之罰款問題，可
  知被上訴人確已同意展延工期至93年6月15日。被上訴人辯稱
  前揭函文僅是代向台北市養工處申請准予展延施工期程及轉知
  上訴人已獲同意備查之結果，核與事實有間，尚無可採。至證
  人劉俊均雖附和被上訴人說詞，謂前開93年6月7日啟達聯合建
  築師事務所函文是向河川主管機關申請於防汛期間內繼續施工
  ，和合約延展無關云云（見原審卷第153頁），然其證言與前
  揭函文說明所載內容顯有出入，自難憑信。
(三)兩造既已合意展延工期至93年6月15日，則系爭工程於93年6月
  16日完工，上訴人應僅逾期1日。查系爭工程合約第39條第1項
  約定：「乙方（即上訴人）未依約定期限完工時，應按逾期之
  日數，每日給付按結算總價1/1000計算之懲罰性違約（下略）
  。」（見原審卷第27頁），而系爭工程結算總價為2420萬4486
  元，有結算總表可參（見原審卷第218頁），依上開標準計算
  ，上訴人之逾期罰款應為2萬4204元（計算式：00000000×
  1/1000＝24202，元以下四捨五入）。
(四)上訴人主張被上訴人以逾期為由扣罰工程款624708元，為被上
  訴人所不爭執，惟上訴人僅逾期1日，依約僅能罰款2萬4204元
  ，是被上訴人顯已超逾扣罰工程款60萬0504元，上訴人請求返
  還，為有理由。
五、上訴人另主張系爭工程合約項目A-11、A-12、B-2部分編列
    數量明顯不足，並增加洩水孔項目之施作，應追加工程款
    A-11部分7萬6153元、A-12部分5萬4698元、B-2部分29萬
    6107元、洩水孔部分4萬2600元，合計46萬9558元。然為被
    上訴人否認，並以前詞置辯。茲分述如下：
(一)A-11部分：
  上訴人主張堤外停車場工程A-11填砂質壤土，合約數量40立方
  米，實際施工數量為297立方米，增加數量達257立方米，雖據
  提出付款收據及支票為佐（見本院卷一第54頁）。但查A-11項
  目為填砂質壤土，原工程編列數量為40立方米，有系爭工程詳
  細表可稽（見原審卷第47頁）。而系爭工地地質為砂質土地，
  可供回填使用，故系爭工程採挖填平衡，餘土不得外運，此由
  系爭工程之詳細表（即單價分析表）與預定進度網狀圖之施工
  項目（見原審卷第43、47頁）均無棄方工程即可知悉。系爭工
  程開挖後，純碎石級配增加挖方部分約為113.39立方米，路緣
  石埋設所占體積挖約為142.97立方米，加上原編列數量40立方
  米，合計約296.36立方米，幾等量於上訴人主張之297立方米
  ，此觀卷附數量計算表甚明（見原審卷第98頁）。上訴人未善
  用挖方回填，致需另購砂質壤土以供施作，乃屬可歸責於己之
  事由，與工程數量之追加無涉，自不得請求被上訴人給付該部
  分工程款。
(二)A-12部分：
1.上訴人主張堤外停車場工程A-12填粗砂，合約數量12立方米，
  ，惟實際施工數量為119立方米，增加數量達107立方米，並提
  出付款收據及支票為證（見本院卷一第55頁）。查A-12為填粗
  砂項目，原工程編列數量為12立方米，有系爭工程詳細表可參
  （見原審卷第47頁）。惟查系爭工程因上訴人進場之碎石級配
  不符系爭合約規定，兩造乃於93年3月22日召開變更設計審議
  會議，會議結論為：「(一)『砂石級配』試驗數據經承商送交土
  木技師判讀為可使用之級配材料；及經啟達聯合建築師事務審
  查意見為雖與合約規範不符，但符公共工程委員會相關道路路
  底基層規定值，可適用於瀝青路基底層之級配材料。(二)本案依
  啟達建築師事務所建議，以原合約之『填砂石級配』（項次
  A-4 ）及「填砂石級配』（項次A-10，按依詳細表所載該項次
  名稱應為填碎石級配）辦理契約數量增減之變更設計。(三)請承
  商於執行本工項作業時能謹慎施作，並加強其他必要措施，使
  本工項能發揮設計上之功能。」（見原審卷第96頁）。上訴人
  並於93年3月23日發函予啟達聯合建築師事務所及被上訴人，
  表示為使其公司產品達到完美之品質，建議改採清砂拌六分碎
  石，其超出碎石級配之材料差價，上訴人同意自行吸收，有上
  訴人93年3月23日920323-1號函可佐（見原審卷第97頁）。嗣
  被上訴人依會議結論辦理第二次變更設計，項次A-4數量由95
  立方米增為3086立方米，項次A-10數量由3391立方米變更為
  400立方米，惟A-10項次名稱仍為碎石級配，有變更設計詳細
  表可按（見原審卷第150頁）。證人劉俊均亦證稱第二次變更
  設計會議中決定將碎石級配改為砂石級配（見原審卷第154頁
  ）。而系爭工程項次A-10現場實際施作數量僅為297.6立方米
  ，所餘102.4立方米即係改供填粗砂使用，與原A-12項次部分
  原合約數量12立方米加總，共計114. 4立方米，與上訴人主張
  增加施作之119立方米，相差僅4.6立方米。
2.查系爭工程合約第7條約定：「工程總價結算：本工程承造之
  項目及數量，應以契約工程圖樣及說明書所涵蓋之全部為準，
  按工程總價結算。但工程總價有下列情形之一者，得依規定辦
  理變更：1.工程項目有遺漏或減項時，得比照契約變更方式辦
  理。2.若甲、乙任一方對契約詳細表之各單項數量認為有差異
  ，且其增減超過10%者，其逾10%部分，會同相關單位核算後結
  算之。」（見原審卷第10頁）前開變更設計會議結論既係以項
  次A-10之項目為本項施作之變更，則數量之計算亦以該項次為
  比較之準據，而非以原合約項次A-12為基準。依上述，上訴人
  增加施作之數量為4.6立方米，未達項次A-10之10%，依系爭工
  程合約第7條約定，自無庸辦理工程款之追加。
(三)B-2部分：
  上訴人主張堤防疏散門工程B-2放樣，合約數量97立方米，實
  際施工數量為119立方米，增加數量達107立方米，並提出付款
  收據及支票為佐（見本院卷一第56至69頁），惟此據被上訴人
  否認，辯稱放樣工程已包含於各項零星工程內，上訴人亦已請
  領完畢，自不得重複請款等語。查上訴人所提付款收據均載明
  為「停車場基地放樣」或「停車場基地放樣測量」，並非上訴
  人主張之堤防疏散門，足見上訴人此部分請求應為停車場之放
  樣工程款。惟證人即啟達聯合建築師事務所總工程師王振儀於
  原審證稱：當初設計的時候，只有對防水門部分有編列放樣的
  金額，停車場的放樣就編列在其他工程中，這是一般的慣例，
  上訴人應該也清楚等語（見原審卷第154頁）。證人即啟達聯
  合建築師事務所建築師甲○○亦於本院結證稱：本件只有堤防
  門與停車場兩件工程，所謂放樣是立體放樣，以工程慣例來講
  就是建築物或是構造體的放樣，例如柱位、樑線。像停車場屬
  於整地的大地工程，就沒有所謂的放樣，但是在我們合約零星
  供料中已經編列30萬元，是考慮大地整地的相關費用，所以停
  車場確定位置的相關工程費用已經含括在零星供料裡面等語（
  見本院卷一第122頁）。且依系爭工程發包圖說A-3標示工範圍
  ，A-4標示施作工項範圍，A-7、A-8標示基準放樣座標，各相
  關位置放樣座標，A-9標示各區域相關高程，充分說明需放樣
  範圍及基準，有各該圖示附卷可參（見本院卷二第15至19頁）
  ，上訴人為專業之營造廠商，於投標之前，就工程內容自已有
  所認知。上訴人雖另提出同為建築師之訴外人張國瑋、卓銀永
  證明書，謂依工程慣例，放樣測量應獨立編列項目云云（見本
  院卷一第129、130頁）。惟系爭工程之停車場放樣部分工程款
  既編列於零星供料中，並經上訴人請領完畢，則上訴人就停車
  場之放樣測量施作顯已取得對價，其再為請求，顯無理由。
(四)洩水孔部分：
  上訴人主張原設計並無洩水孔，嗣經上訴人向被上訴人反應，
  無洩水孔設計，恐會積水，被上訴人乃要求上訴人每隔2.5公
  尺設置2支3吋PVC管洩水孔，以增加排水功能，共施作355支，
  合計4萬2600元並提出付款收據、支票為證（見本院卷一第70
  至72頁）。被上訴人就原工程本無洩水孔之設計，且上訴人確
  有施作上開數量之洩水孔事實固無爭執，惟辯稱該洩水孔係變
  更設計時上訴人承諾被上訴人之替代方案，豈可嗣後要求該工
  程款之給付。況本件工程為總價承攬，上訴人亦不得另行要求
  追加工程款云云。查：
1.依前述93年3月23日變更設計審議會議記錄所載（見原審卷第
  96頁），兩造係就碎石級配變更為砂石級配達成合意，而依該
  會議結論(三)所示，被上訴人僅係「請承商於執行本工項作業能
  謹慎施作，並加強其他必要措施，使本工項能發揮設計上之功
  能。」，尚無從認該次辦理數量增減之契約變更設計範圍已包
  含洩水孔部分。
2.次查上訴人就增加排水功能，原係提案採用2吋PVC管埋設於A
  、B擋土牆中，惟經啟達聯合建築師事務所審查後，要求上訴
  人改用3吋PVC管洩水孔間隔每2.5公尺設置1支，有上訴人製作
  之A、B擋土牆鋼筋施工圖、啟達聯合建築師事務所92年11月28
  日92啟工8902-003號函可稽（見原審卷第93、94、53頁）。足
  證系爭3吋PVC管洩水孔之設置確係上訴人依設計監造建築師要
  求所增加之施工項目。
3.被上訴人雖以本件工程為總價承攬置辯。惟依系爭工程合約第
  7條第2項第1款約定：「工程項目有遺漏或減項時，得比照契
  約變更方式辦理。」（見原審卷第10頁）查洩水孔乃原工程所
  無，顯屬增加之工程項目，依前揭約定，上訴人自得請求被上
  訴人給付。
4.被上訴人另辯稱依營建物價2005版，每支4米長3吋PVC管之單
  價為206元，因系爭工程之擋土牆寬15公分，則每支15公分長
  之3吋PVC管單價為7.73元，上訴人增設355支，自僅得請求
  2774元云云。惟查，被上訴人所舉營造物價2005版之調查時間
  為93年10月13日至93年11月12日，而系爭工程系於92年11月3
  日開工至96年6月16日完工，是上開單價已難遽予採為本件之
  論據。況洩水孔之施作不僅需購置PVC管材料，亦須僱工施作
  ，被上訴人僅以材料單價為工程款之計算，亦不符事理，是其
  所辯，尚無可取。
六、綜上，被上訴人應返還上訴人溢扣之逾期違約罰款60萬0504
    元，並給付上訴人洩水孔部分之追加工程款4萬2600元，共
    計64萬3104元。被上訴人雖以違約罰款主張抵銷，惟查被上
    訴人已先行扣罰工程款62萬4708元，尚逾其依約所得扣罰之
    違約罰款僅為2萬4204元，而需返還溢扣罰款60萬0504元，
    詳如前述，是上訴人對其並未負有同屆清償期之債務，被上
    訴人自不得予之抵銷。
七、從而，上訴人依承攬法律關係，請求被上訴人返還上訴人溢
    扣之逾期違約罰款60萬0504元，並給付上訴人洩水孔部分之
    追加工程款4萬2600元，共計64萬3104元及自起訴狀繕本送
    達翌日即94年9月15日起至清償日止按年息5%計算之利息，
    洵屬有據，應予准許。逾此所為請求，為無理由，應予駁回
    。原審就上開應准許部分，為上訴人敗訴之判決，並駁回其
    假執行之聲請，尚有未洽，上訴意旨求予廢棄改判，為有理
    由，爰由本院予以廢棄改判如主文第2項所示。至上訴人之
    請求不應准許部分，原判決為上訴人敗訴之判決，並駁回其
    假執行之聲請，經核於法並無不合，上訴意旨求予廢棄改判
    ，為無理由，應駁回其上訴。
八、據上論結，本件上訴為一部有理由，一部無理由，依民事訴
    訟法第450條、第449條第1項、第79條，判決如主文。
中　　華　　民　　國　　96　　年　　8　　月　　29　　日
                    民事第一庭
                        審判長法　官  張耀彩
                              法　官  林金吾
                              法　官  盧彥如
正本係照原本作成。
不得上訴。
中　　華　　民　　國　　96　　年　　8 　　月　　31　　日
                              書記官  鄭兆璋
